【裁判字號】    98,簡上,1073
【裁判日期】    990505
【裁判案由】    詐欺
【裁判全文】
臺灣高雄地方法院刑事判決            98年度簡上字第1073號
上  訴  人
即  被  告  丙○○
上列上訴人即被告因詐欺案件，不服本院中華民國98年8 月21日
98年度審簡字第4443號第一審刑事簡易判決（聲請簡易判決處刑
案號：臺灣高雄地方法院檢察署98年度偵字第18455 號），提起
上訴，本院管轄第二審之合議庭依通常審判程序自為第一審判決
如下：
    主  文
原判決撤銷。
丙○○無罪。
    理  由
一、聲請簡易判決處刑意旨略以：被告丙○○明知目前國內社會
    上層出不窮之詐騙集團成員為掩飾不法行徑，避免執法人員
    追緝，常利用他人存款帳戶轉帳，以確保犯罪所得不法利益
    並掩人耳目，可預見一般取得他人存款帳戶使用之行為，常
    與財產犯罪所需有密切關連，因急需用錢，於自稱「溫志雄
    」之姓名年籍不詳男子以可代辦銀行貸款向其取用銀行帳戶
    帳戶時，竟基於縱有人持其所有帳戶以作為詐騙之犯罪工具
    ，亦不違背其本意之幫助犯意，於民國（下同）98年5 月4
    日15時35分許，在高雄縣岡山鎮○○○路之麥當勞前，將於
    98年5 月4 日所開立之華南銀行岡山分行000000000000號帳
    戶（下稱上開帳戶）存摺、印章、金融卡及密碼等物交予該
    「溫志雄」，輾轉流入所屬詐騙集團使用。嗣於同年5 月8
    日8 時許，該詐騙集團成員先後佯裝為中正分局的警員、法
    務部行政執行署台北執行處書記官李子奇向丁○○誆稱：其
    有開設郵局、中國信託、台新銀行及富邦銀行帳戶，要匯款
    至指定帳戶云云，致丁○○陷於錯誤，於同日12時許，匯款
    新臺幣（下同）29萬元至上開丙○○之帳戶內，嗣丁○○發
    現有異始報警循線查悉上情。因認被告涉犯刑法第30條第1
    項、第339條第1項幫助詐欺取財罪嫌云云。
二、按犯罪事實應依證據認定之，無證據不得認定犯罪事實。又
    不能證明被告犯罪者，應諭知無罪之判決，刑事訴訟法第15
    4 條第2 項、第301 條第1 項分別定有明文。再按，事實之
    認定，應憑證據，如未能發現相當證據，或證據不足以證明
    ，自不能以推測或擬制之方法，為裁判基礎；且認定不利於
    被告之事實須依積極證據，苟積極證據不足為不利於被告事
    實之認定時，即應為有利於被告之認定；另認定犯罪事實所
    憑之證據，雖不以直接證據為限，間接證據亦包括在內，然
    無論直接證據或間接證據，其為訴訟上之證明，須於通常一
    般之人均不致有所懷疑，而得確信其為真實之程度者，始得
    據之為有罪之認定，倘其證明尚未達到此一程度，而有合理
    之懷疑存在，無從使事實審法院得有罪之確信時，即應由法
    院為諭知被告無罪之判決（最高法院40年臺上字第86號、30
    年上字第816 號、76年臺上字第4986號判例參照）。
三、聲請簡易判決處刑意旨認被告涉犯上開罪嫌，無非係以證人
    即被害人丁○○於警詢之供述及華南商業銀行活期性存款憑
    條、上開帳戶交易明細表、上開帳戶開戶申請文件，為其主
    要論據。而本判決所引之傳聞證據，當事人均同意列為證據
    ，本院審酌上開證據之取得過程並無瑕疵，又與待證事實具
    有關聯性，證明力亦非明顯過低，採為本案證據具有適當性
    ，依刑事訴訟法第159 條之5 第1 項規定，得為證據，合先
    敘明。
四、本件聲請簡易判決處刑意旨認被告涉犯幫助詐欺取財罪嫌，
    無非係以被告自承開設有上開金融帳戶及交付帳戶與他人、
    被害人丁○○證述其受詐騙之情形，並有華南商業銀行函文
    檢附帳戶交易明細查詢表及報紙分類廣告等件資為論據。而
    經本院訊問後，被告則堅詞否認有何幫助詐欺取財之犯行，
    辯稱：我因為經濟狀況不好，想要辦貸款，就看報紙上的小
    廣告，找到「台富」公司，裡面的楊先生跟我說要有銀行的
    帳戶才可以幫我作帳去申請貸款，我才會另外去申辦華南商
    業銀行的帳戶，後來他又叫我把資料拿到岡山麥當勞那邊，
    交給另一個人，我就把存摺、提款卡、印章交給「溫志雄」
    ，然後就在家裡等貸款的消息，沒想到我還沒有拿到錢，該
    帳戶就被列為警示帳戶了等語。經查：
（一）某詐欺集團成員基於詐欺之犯意，於98年5 月8 日上午8
      時許，以電話向被害人丁○○佯稱為中正分局員警、法務
      部行政執行署台北執行處書記官李子奇，並訛稱其有開設
      郵局、中國信託、台新銀行及富邦銀行帳戶，要匯款至指
      定帳戶，致丁○○陷於錯誤，即依指示至提款機操作，而
      於同日中午12時許匯款29萬元至丙○○前揭帳戶內，該詐
      騙集團成員立即將款項提領殆盡，嗣丁○○發覺有異始知
      受騙等情，業據證人即被害人丁○○於警詢時證述屬實，
      ，並有華南商業銀行岡山分行98年6 月2 日（98）華岡存
      字第166 號函、丙○○華南商業銀行帳號000000000000號
      開戶及印鑑資料、華南商業銀行存款往來明細表、華南商
      業銀行存款憑條、個人資料外洩授權止付聲明書、請求暫
      時財產凍結執行聲請書各1 份（警卷第4-6 頁、第7-9 頁
      、第16-19 頁）在卷可佐，復為被告所不爭執，此部分事
      實，堪以認定。
（二）被告辯稱係為辦理貸款才交付存摺、提款卡等物，事後聯
      絡不上代辦公司人員，就發覺不對勁，隨即前往警局報案
      等情，業據提出與所述相符之98年5 月16、17、18日報紙
      廣告欄刊登資料影本、丙○○遠傳電信門號0000000000號
      通話明細、丙○○之夫甲○○遠傳電信門號5 月份通話紀
      錄為證。該報紙分類廣告上確實刊登：「台富、銀行特約
      經銷商、個人信貸10-200萬元，信用瑕疵、年資不滿3 個
      月、無收入證明者，皆可協助申辦，專業、迅速、保密，
      徵業務助理、底薪18000 ，諮詢00000000000 」之廣告。
      佐以被告提出其所有0000000000號行動電話之通聯紀錄，
      被告確實有於98年4 月30日、98年5 月5 、6 、12、13日
      撥打數通電話給00000000000 號之詐騙行動電話；被告之
      夫甲○○確實有於98年5 月8 、12、13日撥打數通電話給
      00000000000 號之詐騙行動電話。並有證人即高雄縣政府
      警察局岡山分局壽天派出所員警林文章於本院審理中證稱
      ：被告確實有去派出所說要報案，但報案日期現在無法確
      定，主要是說她要借錢，有拿身分證件給對方，但是沒有
      拿到錢，對方手機又關機，疑似遭到詐騙，我也有幫她製
      作報案紀錄，不過因為她只是說懷疑被騙，也沒有說被害
      的事實，所以只有作紀錄而已等語（本院卷第73-75 頁）
      ；證人即被告之夫甲○○於本院審理中證稱：那時候夫妻
      缺錢，我也沒有工作，看到報紙廣告，就跟對方說我的情
      況，對方說我是卡債族，所以我不能申請貸款，要用我太
      太的帳戶，我跟我太太說好了以後，就同意，然後我們拿
      證件給對方，對方就是溫志雄，有從機車置物箱內拿出證
      件給我們看，我們還有抄下他的車牌，並要他的簽名，怕
      他拿去騙人，後來他說工作天要十天，還要扣掉假日不算
      ，這期間我每天都有打電話過去，禮拜五那天我跟對方講
      電話有罵他，後來星期天對方的通話就不通了，我想說慘
      了，可能被騙，隔天我們就趕快去銀行，銀行說我們不是
      警示帳戶，但我們覺得好像被騙，所以我們去壽天派出所
      遇到林警員，就跟他說大約的情形，我不知道事情會這麼
      嚴重等語（本院卷第75-76 頁背面）。可見被告確係為了
      要申辦貸款才交付其開立之華南商業銀行上開帳戶給自稱
      「溫志雄」之詐騙集團成員，且被告於交付上開帳戶時，
      雖因心裡有所懷疑，而於現場抄下對方車牌，要求對方留
      下簽名，並查看對方證件，以確保帳戶流向，不致遭他人
      作為不法使用，惟仍因急於借貸，而交付上開帳戶資料，
      並於交付後多次以電話聯絡方式確認貸款申辦進度，直至
      無法與對方取得聯絡後，查覺有異，隨即前往警局要求報
      案。雖經本院函詢高雄縣政府警察局岡山分局，其回函表
      示，98年5 月18日並無丙○○至壽天派出所報案之紀錄，
      此有高雄縣政府警察局岡山分局99年1 月6 日高縣岡警偵
      字第0980019047號函、98年12月25日壽天派出所警員張順
      凱職務報告各1 紙（本院卷第57-58 頁）附卷可參。惟被
      告確有前往壽天派出所向乙○○○○報案之紀錄，可能是
      同事沒有找到，才會如此回報等語，業據證人林文章於本
      院審理中證述明確。則被告是否有公訴意旨所指幫助詐欺
      之犯行，即非無疑。
（三）被告雖又提出便條紙，其上記載「溫志雄」之簽名及被告
      所記載之溫志雄車牌號碼XP-9692 ，惟經本院依職權查詢
      公路電子閘門資料，該車牌號碼係屬汽車使用，且車主為
      國安製藥股份有限公司葉淑美，牌照狀態為註銷轉報廢，
      並非被告所述之「溫志雄」，此有車號查詢汽車車籍資料
      1 紙（本院卷第61頁）附卷可證。則該收取被告上開帳戶
      資料之人，若非有意將取得資料用於犯罪用途，何必使用
      已報廢之車牌，使被告對其無從追蹤。可見被告確係因經
      濟狀況困頓，急需用錢，遭詐騙集團成員所騙，而交付上
      開帳戶之帳戶資料，則被告是否確有公訴意旨所指之幫助
      詐欺犯意，尚難認定。
五、綜上所述，本件公訴人所提出之證據，尚不足以證明被告有
    將上開帳戶交付他人使用於詐欺取財犯行之幫助犯意，此外
    ，復查無其他證據足資證明被告有公訴人所指之犯行，是被
    告犯罪應屬不能證明，自應諭知被告無罪之判決。
六、末按地方法院簡易庭對被告為簡易判決處刑後，經提起上訴
    ，而地方法院合議庭認應為無罪判決之諭知者，依同法第45
    5 條之1 第3 項準用第369 條第2 項之規定意旨，應由該地
    方法院合議庭撤銷簡易庭之判決，改依第一審通常程序審判
    （最高法院91年度台非字第21號判例意旨參照）。本案既不
    能證明被告犯罪，原審遽為被告有罪之判決，尚有違誤。被
    告以其無過失責任提起上訴，為有理由。原審判決既有前述
    瑕疵，自應由本院合議庭撤銷原判決，自為第一審無罪之判
    決。
據上論斷，應依刑事訴訟法第455 條之1 第3 項、第452 條、第
369 條第2 項、第364 條、第301 條第1 項，判決如主文。
本案經檢察官許怡萍到庭執行職務。
中    華    民    國    99    年    5     月    5     日
                刑事第十二庭  審判長法  官  黃建榮
                                    法  官  王品惠
                                    法  官  楊珮瑛
以上正本證明與原本無異。
如不服本判決應於收受送達後10日內向本院提出上訴書狀，並應
敘述具體理由；如未敘述上訴理由者，應於上訴期間屆滿後20日
內向本院補提理由書（均須按他造當事人之人數附繕本）「切勿
逕送上級法院」。
中    華    民    國    99    年    5     月    6     日
                                    書記官  郭南宏

司法院資訊處製作；財團法人民間司法改革基金會備份。
